【裁判字號】    88,上更(一),12
【裁判日期】    891213
【裁判案由】    返還土地等
【裁判全文】
臺灣高等法院民事判決                          八十八年度上更(一)字第十二號
    上  訴  人  乙○○
    訴訟代理人  張世興律師
    被  上訴人  丙○○        .
                大豐煤礦股份有限公司  設基隆市○○區○○路十七號
    兼  右一人
    法定代理人  甲○○        .
    共      同
    訴訟代理人  謝樹藝律師
右當事人間返還土地等事件，上訴人對於民國八十六年五月十六日臺灣臺北地方法院
八十五年度訴字第一五六三號第一審判決提起上訴，經最高法院第一次發回更審，本
院判決如左：
    主      文
原判決關於駁回上訴人後開第二、三、四項之訴部分，及該部分假執行之聲請，並訴
訟費用之裁判廢棄。
被上訴人大豐煤礦股份有限公司應將坐落於台北市○○區○○段二小段五六一地號土
地內如原判決附圖所示編號甲部分面積十五平方公尺、編號乙部分面積五四五平方公
尺及編號丙部分面積七平方公尺之地上物拆除，並將土地返還上訴人及其他全體共有
人。
被上訴人丙○○應自前項土地遷出。
被上訴人大豐煤礦股份有限公司應自民國八十三年四月十七日起至返還土地之日止，
被上訴人丙○○應自民國八十三年四月十七日起至遷出之日止，按月連帶給付上訴人
新台幣貳仟壹佰壹拾柒元。
其餘上訴駁回。
第一、二審（除減縮部分外）及發回前第三審訴訟費用由被上訴人大豐煤礦股份有限
公司負擔十分之八，被上訴人大豐煤礦股份有限公司、丙○○連帶負擔十分之一，餘
由上訴人負擔。
本判決第二、三項於上訴人分別以新臺幣捌拾陸萬元，第四項於上訴人以新臺幣萬
柒仟元為被上訴人供擔保後，得假執行。但被上訴人大豐煤礦股份有限公司、丙○○
如於假執行實施前，就本判決第二、三項分別提供新臺幣貳佰伍拾伍萬壹仟伍佰元，
被上訴人大豐煤礦股份有限公司、丙○○就本判決第四項以新臺幣壹拾伍萬元，各為
上訴人預供擔保後，得免為假執行。
    事      實
甲、上訴人方面：
  一、聲明：
    (一)原判決廢棄。
    (二)被上訴人大豐煤礦股份有限公司（下簡稱大豐公司）應將坐落臺北市○○區○
      ○段二小段五六一地號土地內如原判決附圖所示編號甲（面積十五平方公尺）
      、乙（面積五四五平方公尺）、丙（面積七平方公尺）等部分之地上物拆除，
      並將土地返還上訴人及其他共有人全體。
    (三)被上訴人應自前項土地遷出。
    (四)被上訴人應自民國（下同）八十三年四月十七日起至返還土地之日止，按月連
      帶給付上訴人新臺幣（下同）二千四百一十九元之損害金。
    (五)訴訟費用由被上訴人連帶負擔。
    (六)願供擔保請准宣告假執行。
  二、陳述：除與歷審判決記載相同者外，補陳：
    (一)上訴人之被繼承人陳茂貴於五十年八月二十日死亡當時，遺有繼承人即配偶陳
      高盡、長子陳溪圳、養女陳招、次子乙○○（即上訴人）、次女陳燕子等五人
      ，養女陳招於陳茂貴去世前之四十八年十月十五日即因出嫁而遷居，系爭土地
      為上開繼承人公同共有。於五十一年五月十日出賣系爭土地與訴外人萬隆公司
      時，除陳溪圳、陳高盡外，未經其他繼承人即上訴人、養女陳招、次女陳燕子
      三人明示或默示同意，更無受分配價金或將價金用於清償公同共有土地之田賦
      及地價稅。雖系爭土地繼承登記之卷宗內有陳茂貴之親屬會議紀錄，惟實際上
      並無親屬會議之召開，該會議紀錄係辦理繼承登記時之代書為符合辦理繼承登
      記之要求，片面自行制作，此觀該會議紀錄之製作人簽名係同一人筆跡，且其
      上雖蓋有黃陳招之印鑑，惟印鑑證明遲至五十一年五月十五日始申請，顯見該
      會議紀錄自不可能於八個月前之五十年九月十二日製作，故證人黃陳招之證述
      不足採。是依民法第八百二十八條規定，系爭土地之買賣契約未經公同共有人
      之一之上訴人同意，上訴人不受拘束，故被上訴人主張因該買賣契約而取得占
      有系爭土地之法律權源，殊不可採。
    (二)系爭土地為農地，萬隆公司無自耕能力，被上訴人雖辯稱：買賣雙方均同意在
      台灣省礦務局核准改為礦業用地後，才辦理過戶手續云云，惟證人高宗枝於原
      審時證稱：「當初約定都寫在契約內」，而萬隆公司與陳溪圳簽訂之買賣契約
      內，並無約定指定登記於任何有自耕能力之第三人或具體約定登記於有自耕能
      力之特定第三人，益證本件買賣契約應屬無效。
    (三)系爭買賣契約縱屬有效，惟依系爭土地買賣合同第二條約定，三筆土地總價款
      為二萬一千九百四十三元三角，依被上訴人於原審提出之收據總金額僅有八千
      餘元，顯見萬隆公司尚未付清買賣價金。且事後萬隆公司因探查無礦而翻悔不
      買，則依該契約第四條：「如甲方（即訴外人萬隆公司）違約不買者，經交之
      價款得由乙方（即訴外人陳溪圳）沒收之」，出賣人陳溪圳自得沒收萬隆公司
      業已繳交之全部價款。系爭土地之買賣契約業因萬隆公司不買而解除，使契約
      效力消滅，被上訴人自無占有系爭土地之法律權源。
    (四)萬隆公司與陳溪圳廢約後，即將系爭土地返還陳溪圳，證人陳讚生、陳玉飛等
      人即在系爭土地上興建房屋，編定門牌臺北縣木柵鄉○○○路二十三號，嗣於
      五十七年七月一日併入臺北市木柵區，同年十月一日改為萬芳路二號，迄今均
      未變動，此有陳讚生、陳玉發之戶籍謄本及門牌證明書份足資證明，且由證人
      陳讚生之證詞可資證明。
    (五)被上訴人大豐公司之法定代理人甲○○與丙○○間簽訂之租賃契約書上，記載
      租用之土地係坐落於臺北市○○區○○段二小段五八四、五八五地號土地，並
      非系爭土地。被上訴人及家人使用系爭土地業已數十年，並非八十三年間才搭
      蓋，且該屋載明「萬芳路六四巷二號」，而被上訴人主張其早於五十四年即在
      「萬芳路六四巷九號」設籍，益證該「二號」建物絕非八十三年始出現。
    (六)本件繼承人之一陳溪圳未經全體共有人同意，將系爭土地出賣予萬隆公司，該
      買賣契約對全體共有人不生效力；退步縱認有效，且陳溪圳已將系爭土地交付
      萬隆公司使用，惟因系爭土地始終未移轉登記予萬隆公司，出賣人陳溪圳固不
      得排除萬隆公司使用，惟嗣後萬隆公司將土地交予第三人嚴清光、再輾轉交付
      被上訴人大豐公司、大豐公司之法定代理人甲○○再交付被上訴人丙○○使用
      ，基於債權僅有相對性，被上訴人仍不得以彼此間之債權契約對抗上訴人。
  三、證據：除援用歷審提出之證據外，補提：
    (一)臺北市○○區○○段二小段五八六、五六一地號土地登記謄本各一份；
    (二)臺北市古亭地政事務所土地複丈成果圖一份；
    (三)系爭土地及鄰地之地籍圖；
    (四)陳玉飛及陳讚生戶籍謄本；
    (五)臺北市○○路六四巷二號門牌證明書一紙等為證；
  並聲請傳訊證人陳讚生。
乙、被上訴人方面：
  一、聲明：
    (一)上訴駁回。
    (二)第二審訴訟費用由上訴人負擔。
    (三)如受不利判決，願供擔保請准免為假執行。
  二、陳述：除與歷審判決記載相同者外，補陳：
    (一)上訴人於系爭土地買賣契約簽立時，雖在軍中服役，惟上訴人與母陳高盡、兄
      長陳溪圳等人均居住於同址，為共同生活之家人，陳高盡顯係以被繼承人陳茂
      貴之遺孀及其他繼承人母親之身份，為支付共同生活費用、清償債務而出賣共
      有物之決定，並指示長子陳溪圳出面簽訂契約，此業經證人陳溪圳、黃陳招、
      陳燕子及陳讚生等證稱在卷，則系爭土地之買賣契約合法有效，並無欠缺共有
      人同意之情形。
    (二)系爭土地雖係農地，惟雙方在買賣時皆已同意：於台灣省礦局核准變更為礦業
      用地後才辦理過戶手續，此由系爭買賣合同第一條即可知悉，亦可從六十八年
      台灣省礦務局六八礦行一字第一一九三一號函推論出當事人有上開真意。則依
      民法第二百四十六條第一項規定，本件系爭土地之買賣標地並無給付不能之情
      形。
    (三)上訴人雖稱：土地買賣價金未付清云云，本件萬隆公司向出賣人陳溪圳購買系
      爭土地，價款共計二萬一千餘元，其中有單據部分即已達一萬七千餘元，自五
      十一年至五十四年間支領款項，其中有些取款單據萬隆公司未一併交付大豐公
      司，亦屬常情之有。且由取款收據皆明確記載系爭土地之原地號（即一六五地
      號）及另二筆土地地號，故證人陳讚生證稱於五十一年即廢約，顯然不實，否
      則五十二年至五十四年間陳溪圳焉有持續領取系爭土地買賣價金之理？上訴人
      其後雖繳納地價稅，惟其於審理中多次陳稱：彼等有許多土地，弄不清楚之故
      。萬隆公司早於五十九年十月十三日股東大會議決：將該公司所有土地及建物
      提供予訴外人嚴清光作保證，亦有萬隆公司承諾書附卷可稽。則萬隆公司之法
      定代理人劉戈青尚無可能在「六十幾年」，還向非土地所有權人之陳讚生稱要
      廢約；況當時陳家係由陳高盡當家作主，陳高盡為陳讚生之長嫂，焉有由陳讚
      生接洽決定家族土地得否取回？故證人陳讚生之證詞，顯不可採。
    (四)證人陳讚生證稱：「萬隆公司與陳溪圳廢約後，其與陳玉飛等一家人即在系爭
      土地上興建房屋，編定門牌號碼為台北縣木柵鄉○○○路二十三號，嗣於五十
      七年七月一日併入台北市為木柵區，同年十月一日改為萬芳路二號迄今」等語
      。惟系爭土地上被上訴人丙○○租用之房屋，係萬隆公司於五十一年間興建，
      陳讚生不曾在系爭土地上興建房舍，故上訴人所指恐係與系爭土地同一地號之
      其他部分。至於上訴人提出之戶籍謄本，其上所載「抱子坑路二十三號」根本
      不在五六一號土地上，故「抱子坑路二十三號」改編而來之「萬芳路十一巷二
      號」房屋，當不在五六一地號土地上。實際上，原始的「萬芳路六十四巷二號
      」房屋不在五六一地號土地上，且因捷運局徵收而取消，訴外人陳玉飛卻在五
      六一號土地上搭建木屋，自行主張其為六十四巷二號，並以之申請門牌，應是
      最近幾年間之事，非五十幾年間存在。上訴人在系爭土地上，擅自將靠近萬芳
      路部分出租予第三人開設汽車修理廠，因而將進出道路阻隔，遭他人向建管單
      位提出檢舉，此有臺北市政府違建查報電腦列印資料可稽。由上開文件可知，
      該等違建係八十三年間才搭蓋，非上訴人所述於幾十年前即使用系爭土地。反
      是被上訴人丙○○之父一家人，早於五十四年即已在系爭土地上設籍，由戶籍
      謄本可知。
    (五)被上訴人大豐公司與丙○○間之租賃契約上，記載之土地地號與系爭土地雖然
      不同，惟此應係誤載，該契約實際上指系爭五六一地號之土地，此由租約中載
      明地上木造平房「門牌木柵萬芳路六十四巷七號及九號」，坐落於系爭土地上
      可明。
    (六)系爭土地之所有權固然登記於上訴人名下，被上訴人雖因罹於時效無法請求上
      訴人移轉所有權，惟上訴人亦應受原買賣契約之拘束，不得主張被上訴人無權
      占有，有最高法院六十九年二月二十三日第四次民庭庭推總會決議可稽。準此
      ，系爭土地所有權與占有分離之情形，並非出賣人不生拘束，被上訴人乃系爭
      土地之繼受人，則占有之移轉即生效力，應屬有權占有，此種情形無涉物權優
      於債權關係之法理。
  三、證據：除援用歷審提出之證據外，補提：
    (一)現場照片數幀；
    (二)臺北市政府工務局建築管理處違建案件明細二紙；
    (三)被上訴人丙○○戶口名簿；
    (四)最高法院七十年度台上字第三四六一號判決等為證。；
丙、本院依職權向臺北市古亭地政事務所函查上訴人申請辦理繼承登記之相關資料；
    及系爭土地指界、鑑界事宜，並訊問證人陳溪圳、陳玉飛、黃陳招、陳燕子等人
    。
    理      由
一、上訴人起訴主張：緣坐落台北市○○區○○段二小段五六一地號（前編為台北市
    木柵區○○○段抱子腳坑小段一六五地號）土地，為其與陳溪圳共有，伊之應有
    部分為二分之一。被上訴人大豐公司、被上訴人甲○○於如原判決附圖所示甲（
    面積十五平方公尺）、乙（面積五百四十五平方公尺）、丙（七平方公尺）部分
    土地上，搭蓋地上物使用，無權占用系爭土地。迨至七十九年二月間，又將前開
    地上物出租予被上訴人丙○○，共同無權占用系爭土地，伊基於所有物返還請求
    權、不當得利及侵權行為等規定，訴請被上訴人大豐公司拆除地上物、返還占用
    之土地伊及其他共有人，被上訴人大豐公司、甲○○、丙○○應自土地遷出，並
    自八十三年四月十七日起至返還土地之日按月連帶給付一萬零六百三十二元損害
    金等情（上訴人於本院前審中，將損害金之金額減縮為二千四百十九元）。
    被上訴人則以：系爭土地乃共有人之一陳溪圳於五十一年五月十日出賣與萬隆礦
    業股份有限公司（下簡稱萬隆公司），將土地交付萬隆公司占有使用，再輾轉交
    付與訴外人嚴清光、被上訴人大豐公司使用，其後再出租地上物予被上訴人丙○
    ○使用，故被上訴人占有使用系爭土地，有法律上正當權源，上訴人請求拆屋還
    地、遷出及損害金均為無據等語，資為抗辯。
二、查上訴人為坐落臺北市○○區○○段二小段五六一地號（前編為臺北市木柵區○
    ○○段抱子腳坑小段一六五地號，下簡稱系爭土地）土地之共有人之一，應有部
    分為二分之一；又系爭土地上之建物由萬隆公司興建，為木製工寮，該建物坐落
    於系爭土地上如原判決附圖甲、乙、丙等部分所示位置，面積各為十五、五四五
    、七平方公尺（面積共計五六七平方公尺），現由被上訴人丙○○占有使用作為
    加工處所等情，業據上訴人於原審提出土地登記簿謄本為憑（原審卷十一頁），
    並經原審法院會同臺北市古亭地政事務所人員至現場勘驗測量明確，有勘驗筆錄
    及複丈成果圖在卷可參（原審卷廿八、三一、三二頁），復經被上訴人自認在卷
    ，應堪信為真正。
三、被上訴人主張：系爭土地原所有權人為上訴人之父陳茂貴，於五十年八月二十日
    去世，嗣由繼承人之一（即上訴人之兄）陳溪圳於五十一年五月十日出售予萬隆
    公司，並將土地交付萬隆公司占有使用，其後輾轉讓與嚴清光、被上訴人大豐公
    司使用，再由被上訴人甲○○以大豐公司法定代理人身分將系爭土地上之地上物
    出租予被上訴人丙○○，故渠等占有使用系爭土地具有正當權源云云。此為上訴
    人所否認，並辯稱：陳溪圳未得全體公同共有人全體同意出售系爭土地與萬隆公
    司，此買賣契約對於上訴人不生效力；縱認買賣契約有效，因系爭土地未移轉登
    記予萬隆公司，故系爭土地輾轉交付嚴清光、大豐公司占有使用，再由被上訴人
    甲○○交付被上訴人丙○○占有使用，被上訴人不得以渠等間債權契約對抗上訴
    人等語。是故，本件爭執之重點即在於：系爭買賣契約是否得拘束上訴人？被上
    訴人輾轉受讓系爭土地之占有，是否屬於有權占有？
四、經查：
  (一)系爭土地原為上訴人之父陳茂貴所有，陳茂貴於五十年八月二十日去世，遺有繼
    承人配偶陳高盡、長子陳溪圳、養女陳招（其後冠夫姓，即黃陳招）、次子即上
    訴人乙○○、次女陳燕子（其後冠夫姓，即高陳燕子）等五人，有上訴人之全戶
    戶籍謄本附卷可憑（原審被證五，外放）。又上訴人及陳溪圳至六十三年九月六
    日始向地政事務所申請辦理系爭土地分別共有之繼承登記，並於同年十月十四日
    辦妥繼承登記，經本院調閱申辦繼承登記之文件（本院證物，外放），其內雖附
    有其他繼承人陳高盡、黃陳招、高陳燕子依當時民法第一千一百七十四條規定向
    親屬會議為拋棄繼承之文件，惟參酌拋棄繼承人黃陳招及親屬會議之成員許陳金
    葉、陳讚生、陳玉飛、陳高茶等人交付之印鑑證明，均係於六十二年七、八月間
    始申領；再對照證人陳讚生證稱：「從未參加親屬會議」（本院卷一九四頁）、
    證人高陳燕子證稱：「我確實有拋棄繼承」、「大約是結婚以後簽拋棄繼承書，
    當時小孩老大、老二都已出生（老二在六十二年六月十四日生）」、「我沒有參
    與過親屬會議，也沒有聽母親說要召開親屬會議的事情」，與證人黃陳招證陳：
    「有通知我去召開親屬會議，但我忙沒有去」云云顯然不同（本院卷一六七頁）
    ，足見：當時實際並無召集親屬會議，被繼承人陳茂貴去世後，遲至六十二年九
    月間其他繼承人陳高盡、黃陳招、陳高燕子始辦理拋棄繼承之文件，五十年九月
    十二日拋棄繼承之文書均係倒填日期所為，是故系爭土地原所有權人陳茂貴於五
    十年八月二十日去世後，至六十二年九月繼承人陳高盡、黃陳招及高陳燕子辦理
    拋棄繼承前，系爭土地應屬全體繼承人公同共有。
  (二)按除法律或契約另有規定外，公同共有物之處分及其他權利行使，應得公同共有
    人全體之同意，民法第八百二十八條規定甚明；而所謂「同意」，不以行為當時
    同意為限，即於事前預為允許或事後加以追認，均非法所不許，且同意以明示或
    默示為方法均足當之，惟單純之緘默未表示意見，尚難逕認為默示同意。又公同
    共有人中之一人若已經其他公同共有人授與處分公同共有物之代理權者，則由其
    人以公同共有人全體之名義所為之處分行為，仍不能謂為無效，最高法院二十三
    年上字第一九一０號判例亦可參照。
  (三)系爭土地為被繼承人陳茂貴之遺產，於六十二年九月繼承人陳高盡、黃陳招、高
    陳燕子拋棄繼承前，應屬全體繼承人公同共有，故上開土地欲出賣予他人者，應
    得全體繼承人同意方可。查於五十一年五月十日係由上訴人之兄陳溪圳與萬隆公
    司簽立「土地買賣合同」，以總價款二萬一千九百四十三元之價格出售系爭五六
    一及另二筆五八六、五九一地號等三筆土地予萬隆公司，惟出賣人處僅列「陳溪
    圳」一人，嗣並具領收受款項，此有土地買賣合同及由陳溪圳具名之收據多紙在
    卷可憑（原審被證一，外放）。參酌證人陳溪圳（即上訴人之兄）證稱：「與萬
    隆公司訂約時，土地是由我母親處理，我在外工作，母親叫我回去蓋章而已」、
    「那塊地是我父親遺產，那時乙○○在外島當兵，一切由我母親作主」（原審卷
    一０五頁）、「當時家裡由母親作主，媽媽認為我是長子，她自己又不識字，我
    則念到小學由我出面，當時叔叔陳玉飛有和我們生活在一起，媽媽也請陳玉飛出
    面作見證人」、「乙○○退伍後有和我們生活在一起，但我沒有告訴他本件買賣
    事情，媽媽也沒有再提起，因事情已經過了」在卷（本院卷一四０至一四二頁）
    ；另一證人即長女黃陳招證陳：「我在父親去世前就已出嫁，父親過世後有留土
    地，是否有出賣土地，我不知道」（本院卷一六六頁）；另一證人即次女陳高燕
    子證陳：「我從未聽過媽媽或哥哥提土地出賣的事情」云云（本院卷一九０頁）
    ，可知：該三筆土地於出賣予萬隆公司時，繼承人中僅有陳高盡及陳溪圳於事前
    知悉並同意，其餘繼承人上訴人、黃陳招、高陳燕子三人於事前均無從知悉並表
    示同意，亦不可能於事前授與陳溪圳處分系爭土地之代理權。
  (四)應再予審酌者，係上訴人、黃陳招、高陳燕子是否於事後知悉，以明示或默示方
    法追認此買賣契約？自證人黃陳招及陳高燕子於本院證述之詞，可明渠等二人事
    後亦未經告知，自亦無追認本件買賣事宜之可能。至於上訴人有無事後明示或默
    示追認此買賣契約，被上訴人雖稱：上訴人退伍後返家居住數十年，陳高盡以母
    親身分指示處理系爭土地，上訴人無不知或不同意之理；且上訴人自五十年代迄
    今逾三十年毫無異議，若謂其不同意，誰人能信等語。惟查上訴人退伍後返家居
    住，陳高盡是否業已告知上訴人有關本件買賣事宜，因陳高盡業已去世無從查證
    ，而陳溪圳本人並未告知上訴人此事，且系爭土地之地價稅仍由陳家繳納等情，
    已經證人陳溪圳證陳明確（本院卷一四一、一四二頁）；另參酌本件買賣契約之
    另二筆五八六、五九一地號土地現亦登記於上訴人及陳溪圳名下，並無移轉登記
    予萬隆公司之情，亦有土地登記簿謄本可參（本院卷七六、七七頁），被上訴人
    雖主張：五八六、五九一地號土地現亦為丙○○占有使用中云云，惟經上訴人否
    認，被上訴人未再舉證以明，尚難採信。則上訴人認為系爭土地仍屬陳家所有，
    於辦妥繼承登記後，為其與陳溪圳二人共有，與常情無違，此外尚無證據足資證
    明上訴人業已知悉本件買賣事宜後以明示或默示追認，自不能以上訴人三十年來
    「單純之緘默」未表示意見，逕認為其事後「默示」同意系爭土地出售予萬隆公
    司。
  (五)被上訴人另以：一共有人若係他共有人之家長，事實上係以家長資格代表全體共
    有人所為之法律行為，不能謂為無效，已經最高法院著有判例，本件陳溪圳於陳
    茂貴去世後為家長，出面簽立此買賣契約，且由叔父陳玉飛見證，應認已得共有
    人全體同意等語置辯。惟查以家長資格代表共有人處分共有物，或因維持共同生
    活，或有清償公共負擔之必要，惟均必須基於代表全體共有人之意思而為，始足
    當之。查本件買賣契約上陳溪圳自稱為賣主，並未任何代表全體共有人之意思表
    示，又本件買賣係因村長許金英說萬隆公司要開礦坑，而將系爭土地出售予萬隆
    公司，至於本件買賣訂金六千元實際上係由母親陳高盡領取之情，業據證人陳溪
    圳證述明確（本院卷一四０、一四一頁），另自證人黃陳招、高陳燕子於本院之
    證述，渠等連土地買賣之事均不知悉，自無分配買賣價款之情。雖被上訴人指陳
    ：本件價款均用於清償陳家公同共有土地之田賦及地價稅云云，惟既經上訴人否
    認，且被上訴人如何得知當年陳高盡收取款項後作何用途？足見：陳溪圳簽約時
    並無代表全體共有人之意思表示，本件買賣非因維持陳家共同生活或因清償陳家
    之債務而為，買賣價款亦無分配與全體公同共有人等情。故被上訴人所辯，尚難
    採信。
  (六)依上所陳，陳溪圳與萬隆公司簽訂系爭土地買賣契約時，除陳溪圳及母陳高盡外
    ，未得上訴人及其餘繼承人黃陳招、陳高燕子明示、默示之事前同意或事後追認
    ，故此買賣契約對於上訴人不生效力。
五、再查萬隆公司於占有使用系爭土地時，於其上興建如原判決附圖所示甲、乙、丙
    部分之地上物，雖未辦理保存登記，惟有事實上處分權，嗣由萬隆公司將地上物
    之處分權讓與嚴清光，再由嚴清光讓與大豐公司等情，業據被上訴人大豐公司自
    認在卷，並有萬隆公司之承諾書、嚴清光與大豐公司間之承讓契約書各一件在卷
    足考（原審被證二，外放），復為上訴人所不爭，可堪採信，足認：大豐公司就
    系爭土地之地上物有事實上處分權。又大豐公司其後由法定代理人甲○○出面，
    將大豐公司有地上物出租予被上訴人丙○○，由丙○○直接占有使用地上物坐落
    之土地迄今等情，亦據被上訴人大豐公司、丙○○屢次一致陳明（原審卷四十頁
    ，本院前審卷四二頁），可見：大豐公司與丙○○達成租賃系爭地上物之意思表
    示合致，被上訴人丙○○為系爭土地之直接占有人，被上訴人大豐公司則為間接
    占有人。雖被上訴人丙○○提出之租賃契約（原審被證，外放），其上記載出租
    人為被上訴人甲○○個人，而非大豐公司，惟其上記載丙○○向甲○○承租同小
    段五八四、五八五地號上建物，與系爭土地之地號不同，此份租賃契約書是否即
    係丙○○向大豐公司承租系爭土地之地上物租約，尚非無疑，故此份租賃契約書
    應與本件無涉，被上訴人辯稱：租賃契約書上之地號係誤載云云，委無足採。此
    外，上訴人就被上訴人甲○○占有使用系爭土地一節，並未舉證以明，自難採信
    。依前所述，本件由公同共有人之一陳溪圳與萬隆公司簽立之買賣契約對於上訴
    人不生效力，則萬隆公司占有使用系爭土地，自亦不得對抗上訴人，尚難認為有
    正當權源，故萬隆公司與嚴清光輾轉交付系爭土地予大豐公司占有使用，大豐公
    司再將地上物出租予被上訴人丙○○使用，自亦無從認為具有正當權源，應為無
    權占有。從而，上訴人基於共有物返還請求權，訴請地上物之處分權人即被上訴
    人大豐公司拆除地上物，並將其間接占有之土地返還予伊及其他共有人，以及訴
    請直接占有使用系爭土地之被上訴人丙○○遷出，均屬有據，應予准許。另尚無
    證據證明被上訴人甲○○直接占有系爭土地，且被上訴人大豐公司係藉由租賃間
    接占有系爭土地，則上訴人訴請被上訴人大豐公司及甲○○自系爭土地上遷出，
    為無理由，不應准許。
六、末查被上訴人丙○○直接占有及大豐公司間接占有系爭土地，均為無權占有，因
    而侵害上訴人對於系爭土地之所有權能，構成共同侵權行為，故上訴人請求被上
    訴人丙○○、大豐公司負連帶損害賠償責任，為有理由。上訴人受到侵害者，是
    土地之「利用」本身，受到相當於租金之損害。經查系爭土地地目為田，有土地
    登記簿謄本可參，而系爭土地地上物為木製工寮，作為加工處所，位處木柵捷運
    萬芳站旁巷內，近山邊，交通尚稱便利，居住生活環境尚可，有原審勘驗筆錄可
    參（原審卷廿八頁），參酌土地法第一百零五條準用第九十七條之規定，因認占
    有使用系爭土地之租金應按土地申報價額年息百分之七計算為宜。又系爭土地申
    報地價為每平方公尺一千二百八十元，有土地登記簿謄本附卷可按（原審卷十一
    頁、前審卷九五頁），依被上訴人大豐公司、丙○○占有使用地上物之面積共計
    五六七平方公尺，上訴人應有部分二分之一予以計算，則被上訴人大豐公司及丙
    ○○自渠等占用後之八十三年四月十七日起分別至返還土地、遷出之日止，按月
    連帶給付之損害金為二千一百十七元 （1280×567x7%×1/12×1/2＝2117，元以
    下四捨五入），為有理由。
七、綜上所述，上訴人基於共有物返還請求權，訴請被上訴人大豐公司拆除原判決附
    圖所示甲、乙、丙三部分之地上物，並返還占用之土地予上訴人及其他共有人，
    及訴請被上訴人丙○○遷出，核屬有據，應予准許。上訴人另基於侵權行為之規
    定，訴請被上訴人大豐公司、丙○○自八十三年四月十七日起分別至返還土地、
    遷出之日止，按月連帶給付二千一百十七元之損害金，為有理由。原審就上開應
    准許部分，為上訴人敗訴之判決並駁回其假執行之聲請，尚有未洽，上訴意旨求
    予廢棄，為有理由，爰予改判如主文第二、三、四項所示，並依兩造聲請酌定相
    當擔保金為准許及免為假執行之宣告。至於上訴人請求被上訴人大豐公司、甲○
    ○遷出及請求甲○○給付損害金部分，為無理由，原判決為上訴人敗訴之判決，
    並駁回其假執行之聲請，理由雖有不同，惟結果並無二致，上訴意旨仍予指摘求
    予廢棄改判，為無理由，應駁回其上訴。
八、本件結論已臻明確，則兩造其餘攻擊防禦方法，於判決結果不生影響，無庸再一
    一論述，附此敘明。
九、據上論結：本件上訴為一部有理由，一部無理由，依民事訴訟法第四百五十條、
    第四百四十九條第二項、第七十九條但書、第八十五條第二項、第四百六十三條
    、第三百九十條第二項、第三百九十二條，判決如主文。
中      華      民      國    八十九    年      十二    月    十三      日
                                    民事第四庭
                                        審判長法  官  楊  豐  卿
                                              法  官  張      蘭
                                              法  官  林  金  吾
右正本係照原本作成。
如不服本判決，應於收受送達後二十日內向本院提出上訴書狀，其未表明上訴理由者
，應於提出上訴後二十日內向本院補提理由書狀（均須按他造當事人之人數附繕本）
上訴時應提出委任律師或具有律師資格之人之委任狀；委任有律師資格者，另應附具
律師及格證書及釋明委任人與受任人有民事訴訟法第四百六十六條之一第一項但書或
第二項（詳附註）所定關係之釋明文書影本。
中      華      民      國    八十九    年      十二    月    十三      日
                                              書記官  張  淑  芳
附註：
民事訴訟法第四百六十六條之一（第一項、第二項）：
對於第二審判決上訴，上訴人應委任律師為訴訟代理人。但上訴人或其法定代理人具
有律師資格者，不在此限。
上訴人之配偶、三親等內之血親、二親等內之姻親，或上訴人為法人、中央或地方機
關時，其所屬專任人員具有律師資格並經法院認為適當者，亦得為第三審訴訟代理人
。


司法院資訊處製作；財團法人民間司法改革基金會備份。
